臺灣高等法院高雄分院民事判決　　　　100年度上易字第159號
上　訴　人　朱珮緁
訴訟代理人　葉天來律師
被 上訴 人　黃明志
　　　　　　黃淑慧　　同上
　　　　　　黃淑萍　　同上
　　　　　　黃國書　　同上
　　　　　　黃淑華
共　　　同
訴訟代理人　湯瑞科律師
複 代理 人　楊靖儀律師
上列當事人間因請求侵權行為損害賠償事件，對於民國100 年5
月6 日臺灣屏東地方法院99年度訴字第649 號第一審判決提起上
訴，本院於100 年8 月10日辯論終結，茲判決如下：
    主  文
上訴駁回。
第二審上訴費用由上訴人負擔。
    事 實 及 理 由
一、被上訴人起訴主張：上訴人於民國97年12月19日7 時40分許
    駕駛車牌號碼087-CDQ 號機車，沿屏東縣萬丹鄉○○村○○
    路由西往東行駛，行經該路510 號前時，因車速過快，又疏
    未注意車前狀況及保持與前車間之安全距離即行超車，致其
    機車右側擦撞同向在前由被害人李存所騎之機車左側，造成
    李存因受頭部外傷併顱內出血、創傷性血胸，經送醫於翌日
    不治死亡，上訴人有過失致死之侵權行為，應負損害賠償責
    任。被上訴人黃明志為李存之配偶，被上訴人黃淑慧、黃淑
    萍、黃國書、黃淑華均為李存之子女。黃明志支出醫療費用
    新台幣（下同）7 萬5132元及殯葬費18萬7980元，且受有扶
    養費損失40萬5977元及非財產上損害150 萬元。黃淑慧、黃
    淑萍、黃國書、黃淑華受非財產上損害均各100 萬元。又李
    存對於本件損害之發生與有過失，被上訴人願減輕上訴人五
    成之賠償金額，並均扣除已領取強制汽車責任保險金各30萬
    元後，黃明志得請求賠償78萬4544元，黃淑慧、黃淑萍、黃
    國書、黃淑華均各得請求賠償20萬元。爰依民法第184 條第
    1 項前段、第191 條之2 （此二請求權基礎，請求擇一為被
    上訴人勝訴之判決）、第192 條第1 項、第2 項、第194 條
    之規定，請求上訴人加計法定遲延利息如數賠償，並陳明願
    供擔保請准宣告假執行。
二、上訴人則以：事故發生前伊機車係直行於快車道上，因李存
    無駕駛執照、未配戴安全帽而騎乘無牌照機車，於伊右前方
    猝然左轉，致伊閃煞不及而肇事，伊已盡相當之注意義務，
    並無過失等語，資為抗辯。
三、原審判命上訴人應給付黃明志29萬2296元（含醫療費用、殯
    葬費及非財產上損害），應給付黃淑慧、黃淑萍、黃國書、
    黃淑華各5 萬元，及均自99年11月7 日起至清償日止，按週
    年利率5%計算之利息，駁回被上訴人其餘之訴，並依職權宣
    告假執行。上訴人不服，提起上訴，請求：(一)原審判決上訴
    人敗訴部分廢棄。(二)上廢棄部分，被上訴人在第一審之訴及
    假執行之聲請駁回。被上訴人則請求駁回上訴（原審判決被
    上訴人敗訴部分，未據聲明不服，已告確定）。
四、兩造不爭執事項：
  (一)上訴人於97年12月19日7 時40分許駕駛車牌號碼087-CDQ 號
    機車，沿屏東縣萬丹鄉○○村○○路由西往東行駛，行經該
    路510 號前時，與同向在前由李存駕駛之未懸掛號牌機車（
    原車牌號碼WLI-775 號已報廢）發生撞擊，造成李存受頭部
    外傷併顱內出血、創傷性血胸，經送醫於翌日不治死亡。
  (二)黃明志為李存之配偶，黃淑慧、黃淑萍、黃國書、黃淑華為
    李存之子女。
  (三)黃明志支出醫療必要費用4295元，喪葬必要費用18萬7980萬
    元。
  (四)被上訴人已領取李存死亡之強制汽車責任險保險金150 萬元
    ，每人各已領取30萬元。
五、兩造爭執事項：上訴人是否應負侵權行為損害賠償責任？若
    是，上訴人與李存之過失責任比例為何？上訴人得請求賠償
    之金額為何？本院判斷如下：
  (一)按汽車、機車或其他非依軌道行駛之動力車輛，在使用中加
    損害於他人者，駕駛人應賠償因此所生之損害。但於防止損
    害之發生，已盡相當之注意者，不在此限，民法第191 條之
    2 定有明文。依此規定，被害人請求動力車輛之駕駛人賠償
    損害時，僅須證明其損害係駕駛人在使用該動力車輛中侵害
    其權利所發生，亦即損害之發生與駕駛人使用動力車輛之間
    有因果關係，至於駕駛人於交通事故之發生，是否有過失，
    則不待舉證。是駕駛人對其在使用動力車輛中加損害於他人
    ，須該損害非因駕駛人之過失所致時，始可免負賠償責任。
    又此種情形係駕駛人之免責要件，苟欲免其賠償責任，亦應
    就此負舉證之責。查上訴人駕駛車牌號碼087-CDQ 號機車，
    與李存駕駛之機車發生撞擊肇事，致李存傷重不治，其配偶
    黃明志因此支出醫療費及殯葬費，並受非財產上損害，其子
    女黃淑慧、黃淑萍、黃國書、黃淑華亦均受非財產上損害，
    為上訴人所不爭，則被上訴人已舉證證明其損害之發生與上
    訴人使用動力車輛之間有因果關係。上訴人抗辯其不負賠償
    責任，依上開說明，自應由上訴人就其於防止損害之發生，
    已盡相當之注意，負舉證之責。
  (二)按汽車在同一車道行駛時，除擬超越前車外，後車與前車之
    間應保持隨時可以煞停之距離；又汽車行駛時，駕駛人應注
    意車前狀況及兩車併行之間隔，並隨時採取必要之安全措施
    ，道路交通安全規則第94條第1 項、第3 項分別定有明文。
    兩造對於上訴人與李存騎機車均沿屏東縣萬丹鄉○○村○○
    路由西往東行駛均無爭執，依道路交通事故現場圖所示，本
    件車禍地點係屬丁字路口，大學路於肇事地點北接大學路50
    6 巷（原審卷第20頁），而事故發生前，上訴人與李存均行
    駛在快車道，李存機車在上訴人右前方行駛等情，業經上訴
    人於檢察官偵查中供承明確（台灣屏東地方法院檢察署97年
    度相字卷第887 號第40、41頁）。且事故發生後，李存所騎
    機車之左前側擋泥板破損、左側引擎踏板附近有嚴重破損，
    上訴人所騎之機車則前右前輪避震器擦刮痕及輪胎凹陷等情
    ，有刑事卷所附車損照片（相驗卷第30、31、37頁）可稽。
    以黃明志於偵查中陳述李存騎機車於事故發生前係欲左轉
    去田裡工作（相驗卷第41頁）等情觀之，足徵李存當時騎機
    車在快車道上有向左邊轉彎之事實，致遭當時騎在其左後方
    因閃避不及之上訴人機車所撞及。倘如被上訴人所稱，車禍
    係上訴人超車不當致其機車右側擦撞同向在前由李存所騎之
    機車左側，衡諸經驗法則，上訴人之機車前輪輪胎不可能凹
    陷，李存之機車左側引擎踏板附近亦不可能嚴重破損。是上
    訴人辯稱伊當時係因李存所騎機車未先顯示燈號或手勢即貿
    然左轉，伊煞車不及而撞及，應屬可採。被上訴人主張係上
    訴人自後超車，過於貼近李存機車，為不足採。又上訴人與
    李存騎機車在同一車道行駛時，李存貿然左轉固係肇事主因
    ，惟上訴人所騎之機車係在李存所騎之機車左後方，則上訴
    人騎乘機車，自應注意與李存所騎乘之前車保持隨時可以煞
    停之距離及安全間隔，以確保行車安全，倘稍加注意，即可
    於李存貿然左轉時，及時煞停而避免車禍發生或減低其危害
    ，且依當時情形，又無不能注意之情事，竟疏未注意，致因
    閃煞不及而肇事，應有過失。上訴人徒以其機車右前方部位
    撞及李存機車左側一節，辯稱：當李存機車突然左轉時，伊
    快速將所騎機車方向把往左擺，即已採取避免兩機車互撞之
    緊急措施，就防止損害之發生已盡相當之注意，並無過失云
    云，洵不足取。被上訴人雖另以道路交通事故現場圖顯示，
    上訴人之機車倒地處距撞擊處達15公尺之遠，且位在對向車
    道之邊緣，如非竹籬笆阻擋，可能滑向更遠處，主張上訴人
    有超速行駛之過失。惟據上訴人於偵查中供稱：伊當時之時
    速已沒印象，伊機車屬重型機車，會滑行一段距離。查上訴
    人所騎機車於事故發生後並未留下刮地痕，業經證人即到場
    處理員警邱曉明於刑事程序第一審審理中證實（原審法院98
    年度交訴字第37號第70頁）。是上訴人所騎機車於事故發生
    後既未有刮地摩擦而受阻之情形，自不能因其滑行一段距離
    即認上訴人有超速行駛之情事，被上訴人據此抗辯上訴人有
    超速行駛之過失，要非可採。至刑事法院雖以不能證明上訴
    人犯有過失致死罪，而為上訴人無罪之諭知（原審法院98年
    度交訴字第37號、本院99年度交上易字第36號刑事判決），
    但刑事判決所為事實之認定，於獨立民事訴訟之裁判時，本
    不受其拘束，況刑事法院以並無證據證明上訴人與被害人在
    事發前係分別騎乘於同一車道上或併行，自難認有道路交通
    安全規則第94條第1 、3 項規定之適用，乃忽略上訴人在偵
    訊中所陳「我們兩人都騎在快車道，他在我右前方」（相驗
    卷第40頁）諸語所致，是其忽略此事實所為認定，自為本院
    所不採。上訴人以刑事法院諭知其無罪，辯稱其就防止損害
    之發生已盡相當之注意一節已盡舉證責任，核不足取。
  (三)又按未領取駕駛執照前，不得駕駛汽車；機器腳踏車駕駛人
    應依規定配戴安全帽，道路交通安全規則第50條第1 項及第
    88條分別定有明文。被上訴人對於李存未領有駕駛執照而駕
    駛機車並不爭執，且事故現場僅遺有上訴人所配戴之安全帽
    1 頂，李存則未配戴安全帽之事實，為兩造所不爭，並有現
    場照片可稽（相驗卷第25至38頁）。李存既未考領駕駛執照
    ，本不得駕駛機車，又未配戴安全帽，均屬違反對己保護義
    務，車禍肇因於李存騎機車欲行左轉未依規定先行顯示燈號
    或手勢即貿然左轉，業如前述，是李存對車禍之發生與有過
    失。至李存所騎機車有無車牌，僅係行政管理之問題，與本
    件事故之發生，並無因果關係。本院審酌肇事經過，上訴人
    與被害人李存行為之原因力強弱與過失之輕重，認上訴人就
    本件損害之發生，應負35% 之責任，李存應負65% 責任。
  (四)按不法侵害他人致死者，對於支出醫療費用或殯葬費之人，
    亦應負損害賠償責任；不法侵害他人致死者，被害人之父、
    母、子、女及配偶，雖非財產上之損害，亦得請求賠償相當
    之金額，民法192 條第1 項及第194 條分別定有明文。本件
    上訴人因過失不法侵害李存致死，依上開規定，對於支出醫
    療費用及殯葬費之黃明志及受有非財產上損害之被上訴人5
    人，應負賠償責任。查兩造對於黃明志支出醫療必要費用42
    95元，喪葬必要費用18萬7980萬元並無爭執，黃明志此部分
    請求，自應准許。且黃明志係國小畢業，務農，名下有房屋
    1 筆、土地4 筆、汽車2 輛，有營利、股利所得，黃淑慧、
    黃淑萍、黃國書、黃淑華均大學畢業，名下均無財產，黃淑
    慧有執行業務所得、黃淑萍有薪資及利息所得、黃國書有薪
    資及其他所得，黃淑華名下有投資、薪資所得；上訴人則為
    二技畢業，任職會計助理，名下無財產，有薪資所得，除為
    兩造所不爭執，另有97年度稅務電子閘門財產所得調件明細
    表、上訴人之警詢筆錄可稽（相驗卷宗第5 頁）。本院審酌
    兩造之身分、地位、教育程度、經濟狀況，及李存因車禍死
    亡，被上訴人5 人驟失妻、母，精神上所受痛苦非輕等一切
    情況，認原審以黃明志得請求非財產上損害150 萬元，其餘
    被上訴人4 人均各得請求非財產上損害100 萬元，核屬適當
    。
  (五)按損害之發生或擴大，被害人與有過失者，法院得減輕賠償
    金額，或免除之；前項規定，於被害人之代理人或使用人與
    有過失者，準用之，民法第217 條第1 、3 項定有明文。上
    訴人與被害人李存對於本件車禍之發生均有過失，上訴人應
    負35% 之責任，被害人李存應負65% 責任，業如前述，依上
    開規定，爰減輕上訴人65% 之賠償金額。從而黃明志得請求
    賠償之金額為59萬2296元（〈4295+187980+0000000 〉×35
    %=592296元，以下四捨五入），其餘被上訴人得請求賠償之
    金額均各為35萬元（1000000 ×35%=350000）。惟上開肇事
    車輛因投保汽車強制責任險，已由保險公司賠償被上訴人5
    人各30萬元，是依強制汽車責任保險法第30條規定，上訴人
    受賠償請求時，得扣除之。準此，黃明志得請求賠償29萬22
    96元，其餘被上訴人均各得請求賠償5 萬元。
六、綜上所述，被上訴人黃明志、黃淑慧、黃淑萍、黃國書、黃
    淑華依侵權行為規定，請求上訴人賠償，其請求之金額，依
    序在29萬2296元，5 萬元、5 萬元、5 萬元、5 萬元及均自
    起訴狀繕本送達翌日即99年11月7 日至清償日止按週年利率
    5%計算利息範圍內，即屬正當，應予准許，原審判命上訴人
    如數給付，並為假執行之宣告，理由容有未盡，惟結論核無
    違誤，上訴意旨就此部分仍執陳詞，指摘原判決不當，求予
    廢棄，為無理由，應駁回其上訴。兩造其餘攻擊防禦方法，
    於判決結果不生影響，不再逐一論列，併此敘明。
七、據上論結，本件上訴為無理由，依民事訴第449 條第1 項、
    第78條，判決如主文。
中    華    民    國   100    年    8     月    24    日
                            民事第六庭
                                審判長法官  許明進
                                法      官  蘇姿月
                                法      官  徐文祥
以上正本證明與原本無異。
本件不得上訴。
中    華    民    國   100    年    8     月    24    日
                                書  記  官  梁雅華